【裁判字號】    89,易,690
【裁判日期】    891128
【裁判案由】    詐欺
【裁判全文】
臺灣嘉義地方法院刑事判決                          八十九年度易字第六九號
    公  訴  人  臺灣嘉義地方法院檢察署檢察官
    被      告  戊○○
    選任辯護人  王清海
右列被告因詐欺案件，經檢察官提起公訴（八十九年度偵字第四○○四號），本院判
決如左：
    主  文
戊○○無罪。
    理  由
一、公訴意旨略以：被告戊○○意圖為自己不法之所有，於民國八十七年十月間，向
    告訴人丙○○經營之鋒儀有限公司（下稱鋒儀公司），購買車號ＢＤ－六八九二
    號客貨兩用車乙輛（起訴書誤載為ＢＯ－六八九二號），約定價金為新台幣（下
    同）七萬元，被告遂向告訴人佯稱，該車為其工作需要，並表明車款將由其父親
    支付，要求告訴人先將車輛過戶其名義，告訴人不疑有他，遂至監理單位辦理車
    輛過戶手續完畢。詎迄今被告並未支付任何車款，該車亦已轉售他人，告訴人始
    知受騙，因認被告涉犯刑法第三百三十九條第一項之詐欺取財罪嫌等語。
二、按犯罪事實應依證據認定之，無證據不得推定其犯罪事實，刑事訴訟法第一百五
    十四條定有明文，故事實之認定，應憑證據，如未能發現相當證據，或證據不足
    以證明，自不能以推測或擬制之方法，以為裁判基礎。而認定不利於被告之事實
    ，須依積極證據，苟積極證據就被告有罪未達無庸置疑之地步，而不足為不利於
    被告事實之認定時，即應為有利於被告之認定，最高法院三十年度上字第八一六
    號、四十年度臺上字第八六號判例可資參照。又刑法第三百三十九條第一項詐欺
    罪之成立，係以意圖為自己或第三人不法之所有，以詐術使人陷於錯誤，而將本
    人或第三人之物交付為構成要件，所謂以詐術使人交付，必須被詐欺人因其詐術
    而陷於錯誤，若所用方法，不能認為詐術，亦不致使人陷於錯誤，即不構成該罪
    ，最高法院四十六年臺上字第二六○號著有判例。再民事債務人於債之關係成立
    後，其未依約定履行者，在社會一般交易經驗上常見之原因非一，舉凡因不可歸
    責自己之事由而不能給付，或因合法主張抗辯而拒絕給付，甚至在負債之後另起
    惡意遲延給付，皆有可能，未得盡予推定自始無意給付，逕指以詐術使人陷於錯
    誤完成交易之財產犯罪。
三、公訴人認被告戊○○涉犯詐欺取財罪嫌，無非以告訴人丙○○之指訴，及證人甲○○、丁○○○之證言為其論據。訊據被告戊○○固坦承向告訴人丙○○買受牌
    照號碼ＢＤ－六八九二號客貨兩用車一輛，過戶後並將之轉售他人，惟堅詞否認
    有何詐欺犯行，辯稱：被告自八十七年四月初受僱於安訊通信行，每月薪資一萬
    八千元，至同年十月離職時，已調至每月二萬元，而安訊通信行係由告訴人之子
    乙○○任負責人，該通訊行與告訴人開設鋒儀公司係家族企業，前開車輛雖登記
    於鋒儀有限公司，該車卻為安訊通訊行營業所用。八十七年十月間，安訊通信行
    因為經營不善，擬結束營業，因積欠被告達二月薪資，始將上開車輛折抵所積欠
    薪資售與被告，是告訴人所言未付車款云云，並非事實，自無詐騙情事。
四、經查：
（一）牌照號碼ＢＤ－六八九二號客貨兩用車係鋒儀有限公司於八十七年七月間以七
      萬三千元之價格向案外人莒峰汽車商行所購得，嗣於八十七年十月間，鋒儀公
      司再將該車移轉登記予被告之名下，後於八十八年五月間，再由被告以二萬元
      價格售與案外人庚○○，為被告、告訴人所是認，並據證人庚○○到庭結證屬
      實（本院卷第二十四頁訊問筆錄），復有交通部公路局嘉義區監理站八十九年
      九月二十一日（八九）嘉監一字第八九一三五八九號函附之異動登記書影本一
      份附卷（本院卷第三十五頁至第四十二頁、第五十九頁）可稽。
（二）告訴人所開設之鋒儀公司與其子乙○○任負責人之安訊通信行係家族企業，牌
      照ＢＤ－六八九二號車輛雖登記於鋒儀公司名下，然平日均由安訊通信行營業
      使用，為告訴人所自承：「（問：車子是何人在使用？）是安訊公司在使用。
      」（本院卷第二十三頁訊問筆錄）屬實。又被告係安訊通信行之業務員，每月
      薪水二萬元，亦據證人即安訊通信行負責人乙○○到庭結證無訛（本院卷第七
      十七頁審判筆錄）。而安訊通信行因經營不善，於八十七年九月底、十月初結
      束營業，則為告訴人所坦認無誤（本院卷第二十二頁訊問筆錄）。
（三）告訴人雖謂被告係與其約定以七萬元價格轉售上開車輛，被告並未給付任何價
      款云云。然查，被告購買上開車輛，係與告訴人約定以安訊通信行所積欠達二
      月之薪資抵充全部價金之事實，業據證人即被告之父己○○到庭證述屬實（本
      院卷第二十七頁訊問筆錄）。雖告訴人及證人即告訴人之妻丁○○○均矢口否
      認有抵償之情，惟告訴人及證人丁○○○均坦承安訊通信行結束營業時，尚積
      欠被告一個月薪水（本院卷第二十五頁訊問筆錄），證人即告訴人之子、安訊
      通信行負責人乙○○亦證稱安訊通信行結束營業時，薪水算至八十七年十月十
      日止（本院卷第七十五訊問筆錄）。然則，被告於八十七年十月十四日仍至安
      訊通訊行上班，為證人即安訊通訊行上游廠商聯億科技有限公司負責人陳顯濱
      所證：「我是聯億科技有限公司的負責人，我是做通訊器材的批發，我有出貨
      給安訊通訊行，我是他的上游廠商；從八十七年八月三日做到同年十月十四日
      均有出貨給安訊通訊行。我是安訊通訊行業務員蔡振有介紹給他們老闆乙○○
      認識的。出貨時是乙○○打電話給我叫貨，有時是他親自過來拿貨，有時叫業
      務員過來拿貨。（問：何時看過被告？）八十七年十月十四日因為安訊公司要
      倒閉了，所以我要過去安訊公司搬貨抵債，當時的單據是被告開給我的，當時
      證人丁○○○也在場，她表示公司已經沒有辦法給付貨款了，所以請我搬貨抵
      帳，我所搬的貨均有開立單據，我以前的舊名叫陳文哲。」（本院卷第五十三
      頁至第五十四頁反面訊問筆錄）無訛，且有填載被告姓名之安訊通信行八十九
      年十月十三日、十四日之出貨單在卷可佐（本院卷第六十二頁至六十四頁）。
      雖證人丁○○○對上開證言稱以：「（問：對證人陳顯濱證述有何意見？）我
      確實有在十月十二日後請他過來公司幫忙，但我沒有說要算薪資給他；十月十
      四日陳顯濱確實有到公司來搬東西，當時被告亦在場。」（本院卷第五十四頁
      訊問筆錄）等情，然而，被告僅係月薪二萬元之員工，薪資微薄，其於證人乙○○所言薪水結算之八十八年十月十日後，即無繼續履行勞務之義務，仍至公
      司上班執行職務，酌以服勞務取得對價之報酬為天經地義之理，未受報酬猶服
      務勞務畢竟非常人所樂意為之，從而，證人丁○○○所言八十八年十月十日之
      後被告未受報酬自行到通訊行幫忙，及安訊通信行僅僅積欠被告一個月薪水等
      情，要非無疑。
（四）證人丁○○○雖另稱被告仍有貨款尚未收回，以致未給付被告薪資云云，惟安
      訊通信行經業務員出貨，必須為通信行負責人同意，以便知悉出貨予何人等情
      ，業據證人丁○○○、乙○○結證屬實（本院卷第二十八頁訊問筆錄，第七十
      六頁審判筆錄），既經通訊行負責人同意始出貨，則貨款未收回，僅係通訊行
      與欠款廠商間之債務問題，與積欠被告之薪資並無干涉，不能因此認為通訊行
      有剋扣員工薪資之權利。此外，前開車輛係於八十七年七月間購入，同年十月
      間移轉登記並交付被告，該車又用於通訊行之業務，已使用達三月之久，依常
      情而言，應有折舊情事，況安訊通信行於八十七年十月間業已經營不善，瀕臨
      結束營業，更有將上開車輛折價出售之可能。
五、綜上所陳，告訴人於移轉登記及交付上開車輛時，該車既為被告任職之通訊行所
    使用，且通訊行為告訴人家族企業，而交付時通訊行亦積欠被告超出一個月以上
    之薪資，又該車輛移轉交付與被告時，已屆告訴人購買時有三月之久，其間為通
    訊行經營所用，此時通訊行業已經營不善，準備結束營業之中。綜情以觀，告訴
    人所稱被告向告訴人買受車輛，與告訴人之子經營通訊行所積欠之薪資毫無關涉
    ，被告竟置未領之薪資於不顧，而另向告訴人約定買受通訊行使用之車輛，未免
    悖於常理。此外，上開車輛並非於告訴人購得後即立刻轉售被告，其間業經通訊
    行營業使用達三月之久，況通訊行已達經營不善，結束營業之地步，極有將通訊
    行使用資產折價出讓之可能。因此，被告是否確如告訴人所陳，係單純以極為接
    近告訴人購得上開車輛價格之七萬元，購買該車，而無任何付款之意，即非無疑
    。至證人亦告訴人之子甲○○於偵查中另稱其與證人丁○○○至被告住處商談通
    訊行貨款事宜時，未聽聞被告言及以薪資折抵車款云云（偵查卷第二十頁訊問筆
    錄），然則，貨款與車款、薪資並無關涉，已如前述，不能單因談論貨款時未論
    及車款，即認定從無以薪資抵償價金等情，仍應視雙方當事人間之行為舉止及各
    種客觀情事認定事實，況該名證人既係告訴人之子，所言難免有所偏頗，而難以
    採信。是被告與告訴人間之債務問題既未臻明確，於此之下，本件即屬民事糾紛
    ，難認被告有何詐欺之故意。是故，揆諸前開說明，即難於被告有罪尚未達到無
    庸置疑地步下，僅憑告訴人片面之指訴，遽為不利於被告之認定。此外，復查無
    其他積極證據足證被告確有公訴人所指共同詐欺犯行，因認不能證明其等犯罪，
    爰均為無罪判決之諭知，以免冤抑。
據上論斷，依刑事訴訟法第三百零一條第一項，判決如主文。
本案經檢察官吳基華到庭執行職務。
中      華      民      國    八十九    年     十一     月    二十八    日
                                  臺灣嘉義地方法院刑事第三庭
                                      法  官  張  道  周
右正本證明與原本無異。
如不服本判決，應於判決送達後十日內向本院提出上訴狀( 應附繕本 )。
中      華      民      國    八十九    年     十一     月    二十八    日
                  書記官  鄭  昭  亮


司法院資訊處製作；財團法人民間司法改革基金會備份。
